【裁判字號】    97,上,1
【裁判日期】    971021
【裁判案由】    清償借款
【裁判全文】
臺灣高等法院高雄分院民事判決             97年度上字第1號
上  訴  人  丙○○
            甲○○
            丁○○
                        之3
前列三人共同
訴訟代理人  洪文佐律師
視為上訴人  乙○○
被上訴人    合作金庫商業銀行股份有限公司
法定代理人  庚○○
訴訟代理人  辛○○
            壬○○
            戊○○
            己○○
上列當事人間請求清償借款事件，上訴人對於民國96年10月25日
臺灣澎湖地方法院95年度訴字第50號第一審判決提起上訴，本院
於97年10月7 日言詞辯論終結，判決如下：
    主      文
上訴駁回。
原判決所命給付，減縮為上訴人應連帶給付被上訴人新台幣參佰
貳拾萬元及自民國八十八年十一月十八日起至清償日止按年息百
分之十點一五計算之利息，並依上開利息加計百分之二十之違約
金。
第二審訴訟費用，由上訴人丙○○、丁○○、呂坤圃連帶負擔。
    事 實 及 理 由
一、被上訴人合作金庫商業銀行股份有限公司之法定代理人原為
    吳繁治，嗣於本院審理中陸續變更為許德南、庚○○，有股
    份有限公司變更登記表及營利事業登記證等影本在卷可稽（
    見本院卷第28頁、第212 頁），茲據其具狀聲明由庚○○承
    受訴訟，核無不合，應予准許。又，本件上訴人丙○○、甲
    ○○、丁○○經原審判決認應與共同訴訟人乙○○依消費借
    貸、連帶保證及繼承之法律關係負連帶清償責任，上訴人丙
    ○○、甲○○、丁○○主張依新修正民法繼承編施行法第1
    條之2 之規定，伊等無須繼承被繼承人呂陳玉罕之連帶保證
    責任，係提出非基於其個人關係之抗辯，並屬有利益於其餘
    共同訴訟人之行為，即其訴訟標的對於共同訴訟人乙○○即
    屬必須合一確定，依民事訴訟法第56條第1 項第1 款規定，
    丙○○、甲○○、丁○○上訴之效力及於未提起上訴之共同
    訴訟人乙○○，爰一併列為上訴人（最高法院33年上字第48
    10號、52年台上字第1930號判例意旨參照）。再，視同上訴
    人乙○○未於言詞辯論期日到場，核無民事訴訟法第386 條
    各款所列情形，爰依被上訴人之聲請，由其一造辯論而為判
    決。
二、被上訴人主張：訴外人金興成特產行於民國86年10月28日邀
    同上訴人之被繼承人呂陳玉罕為連帶保證人，向伊借款新台
    幣（下同）400 萬元，約定於87年9 月19日清償，其中320
    萬元部分利率按年息10.15%計算，另80萬元部分利率按年息
    10.9% 計算。逾期付息或到期未履行債務時，除仍按上開利
    率計息外，逾期在6 個月以內者，應按上開利率10% ，逾期
    超過6 個月者，應按上開利率20% 計付違約金。詎金興成特
    產行自87年3 月起即未依約繳付利息，屆期亦未依約清償本
    金，而呂陳玉罕既為本件債務之連帶保證人，又於87年6 月
    14日死亡，上訴人丙○○、丁○○、呂坤圃、視為上訴人乙
    ○○等4 人（下稱丙○○等4 人）均為呂陳玉罕之子女，依
    法繼承呂陳玉罕所負之債務。爰依消費借貸、連帶保證及繼
    承之法律關係，訴請丙○○等4 人連帶清償上開借款，聲明
    求為判決：丙○○等4 人應連帶給付被上訴人400 萬元，及
    其中新台幣320 萬元部分自87年5 月30日起至清償日止按年
    息10.15%計算之利息，並自87年6 月4 日起至87年10月28日
    止，按上開利率之10% ，及自87年10月29日起至清償日止，
    按上開利率20% 計算之違約金；另80萬元部分自87年5 月26
    日起至清償日止按年息10.9% 計算之利息，並自87年5 月29
    日起至87年10月28日止，按上開利率之10% ，及自87年10月
    29日起至清償日止，按上開利率20% 計算之違約金等情。原
    審為被上訴人勝訴之判決。嗣因本案擔保品於97年2 月27日
    拍定，被上訴人於97年4 月8 日取得分配款，乃於本院變更
    其聲明，求為命丙○○等4 人應連帶給付被上訴人320 萬元
    ，及自88年11月18日起至清償日止按年息10.15%計算之利息
    ，並依上開利息加計20% 之違約金等情（見本院卷第146 頁
    ）。其答辯聲明：上訴駁回。
三、上訴人則以：伊等否認其等之被繼承人呂陳玉罕有擔任系爭
    借款之連帶保證人，亦否認被上訴人所提出之本票、連帶保
    證書、授信申請書、授信約定書上呂陳玉罕之簽名、印章或
    指紋為真正，呂陳玉罕並非不識字，但被上訴人所提出之授
    信約定書及連帶保證書上，均無呂陳玉罕之簽名，僅有蓋手
    印而已，足見關於呂陳玉罕擔任系爭貸款連帶保證人一事應
    係假造。又本件貸款屆清償期之前，呂陳玉罕已經死亡，但
    被上訴人並未通知更換連帶保證人，自不能再對伊等請求系
    爭借款。且被上訴人已允許主債務人金興成特產行延期清償
    ，則依民法第755 條之規定，呂陳玉罕應不負保證責任。況
    新修正民法繼承編施行法第1 條之2 第1 項規定：「繼承在
    民法繼承編中華民國97年1 月4 日前開始，繼承人對於繼承
    開始後，始發生代負履行責任之保證契約債務，尤其繼續履
    行債務顯失公平者，得以所得遺產為限，負清償責任」，本
    件呂陳玉罕死亡後並未留有任何遺產，故令伊等履行呂陳玉
    罕之債務顯失公平等語，資為抗辯。其上訴聲明：(一)原判決
    廢棄。(二)被上訴人在第一審之訴駁回。(三)第一、二審訴訟費
    用由被上訴人負擔。(四)如受不利之判決，願供擔保，請准免
    為假執行。
四、兩造不爭執事項：
（一）上訴人丙○○、丁○○、呂坤圃、視為上訴人乙○○等4
      人，均為呂陳玉罕之繼承人，呂陳玉罕在87年6 月14 日
      死亡。丙○○等4 人均未拋棄繼承。
（二）案外人金興成特產行曾經在86年10月間，邀董芙菊、呂陳
      秀微為連帶保證人，向被上訴人貸款400 萬元，借款期間
      為1 年，利息及違約金之計算如卷附的本票記載。金興成
      特產行自87年3 月起即未依約繳付利息，屆期亦未依約清
      償本金，至今尚有本金400 萬元及如被上訴人訴之聲明所
      載之利息、違約金未清償。
五、兩造所爭執之事項為：丙○○等4 人之被繼承人呂陳玉罕是
    否於86年10月28日擔任系爭貸款之連帶保證人？
（一）按當事人主張有利於己之事實者，就其事實有舉證之責任
      ，民事訴訟法第277 條本文定有明文；請求履行債務之訴
      ，除被告自認原告所主張債權發生原因之事實外，應先由
      原告就其主張此項事實，負舉證之責任，必須證明其為真
      實後，被告於其抗辯事實，始應負證明之責任，此為舉證
      責任分擔之原則（最高法院90年台上字第1017號判決意旨
      參照）。查，被上訴人主張：丙○○等4 人之被繼承人呂
      陳玉罕於86年10月28日擔任系爭貸款之連帶保證人乙節，
      除提出本票、連帶保證書、授信申請書、授信約定書等為
      證外，並舉證人姚維榮於原審證稱：「我是被上訴人的職
      員，目前在合作金庫澎湖分行擔任放款工作、領組，系爭
      貸款最初貸款之時間是在83年間，當時呂陳玉罕不是連帶
      保證人，她是在84年才加入擔任連帶保證人，系爭貸款有
      辦理展期，我是在86年間承辦系爭貸款之授信業務，有請
      連帶保證人來對保，依照我們的規定，對保都要帶身分證
      ，由本人親自來辦理，若當事人說不會寫字的話，我們就
      會用蓋手印的方式，蓋手印的時候必須要有兩位見證人，
      我記得本件是在金興成特產行對保的」等語（見原審卷第
      91頁至第93頁）。經核上開文件呂陳玉罕蓋指印處尚有兩
      位見證人即視為上訴人乙○○、訴外人呂陳秀微之簽名蓋
      章（見原審卷第48頁），而乙○○、呂陳秀微分別為被繼
      承人呂陳玉罕之子、媳，誼屬至親，金興成特產行又係呂
      陳秀微所經營之商號，是呂陳玉罕同意擔任金興成特產行
      貸款之連帶保證人，應屬情理之常；又連帶保證人須在承
      辦人面前經核對身分證無誤後親自辦理對保手續，乃為目
      前各專業金融機構均熟知之要求，證人姚維榮為金融機構
      之職員，在正常情況下，自然會嚴格遵守此項規定及要求
      ，在無任何積極證據足以證明被繼承人呂陳玉罕未親自辦
      理對保之情況下，尚不宜遽予否定證人姚維仁之證詞之可
      信度，否則動輒對銀行對保之真實性加以存疑，豈非使專
      業金融機構責任制度難以運作而造成金融秩序混亂？是本
      件被上訴人就被繼承人呂陳玉罕確有擔任系爭貸款連帶保
      證人一情，已為相當之證明，丙○○等4 人雖辯稱呂陳玉
      罕並未擔任系爭借款之連帶保證人，而係遭人偽造其名義
      云云，然並未就其辯解舉出確實之證明方法，僅空言否認
      連帶保證書、授信約定書上之指印為呂陳玉罕所有，難認
      可採，應認被上訴人所主張之事實為真。
（二）上訴人丙○○等4 人雖辯稱被上訴人於呂陳玉罕死亡之際
      並未通知更換連帶保證人，伊等自無庸繼承呂陳玉罕之連
      帶保證責任云云。惟查，呂陳玉罕於本件所擔任之連帶保
      證人係擔保主債務人金興成特產行對於被上訴人所負之消
      費性貸款債務，此種債務並非一身專屬債務，不因連帶保
      證人死亡而告消滅，且觀諸卷附之授信約定書、連帶保證
      書之內容，亦未見任何有關被上訴人若在連帶保證人死亡
      未通知更換即喪失此連帶保證債權之約定，故縱被上訴人
      於呂陳玉罕死亡之際確未通知更換連帶保證人，亦不影響
      被上訴人對丙○○等4 人所得請求之系爭貸款清償請求權
      ；另上訴人所稱被上訴人對於呂陳玉罕所作徵信資料不實
      乙節，縱令屬實，亦僅係銀行承辦人有無依照當事人所述
      據實查明之問題，尚不能據以推論本件呂陳玉罕所辦理之
      對保為虛偽。
（三）再按，就定有期限之債務為保證者，如債權人允許主債務
      人延期清償時，保證人除對於其延期已為同意外，不負保
      證責任，民法第755 條規定甚明。上訴人丙○○等4 人辯
      稱：本件系爭借款人金興成特產行自87年3 月起即未依約
      繳付利息，依授信約定書第5 條第2 項第1 款之約定，固
      視為全部到期（見原審卷第48頁背面），惟嗣後主債務人
      金興成特產行仍分別於88年1 月30日、88年4 月27日、89
      年12月30日、90年1 月31日各繳納本息「2 萬3,438 」元
      、「1 萬6,905 」元、「1 萬2,667 」元、「6,227 」元
      ，足見被上訴人已允許主債務人金興成特產行延期清償，
      依據民法第755 條規定，上訴人不負債務履行責任云云，
      固有被上訴人公司之「催收款項帳冊」影本2 紙在卷足稽
      （見原審卷第51、52頁）。然被上訴人則以：催收帳卡記
      載所收的都是遲延利息，借款人在87年3 月份就沒有繳納
      利息，中間所收的部分還款都是遲延利息，並不是准予延
      期償還，320 萬元的利息每月將近3 萬元，而借款人所償
      還的金額都不足以償還利息，而且並不是固定償還，故所
      收的是遲延利息。債務人繳納都不到一期的利息，不可能
      同意債務人延期清償。被上訴人沒有主觀延期的意思，也
      沒有客觀延期清償的事實等語置辯。經核上述被上訴人公
      司之「催收款項帳冊」影本之記載，如上訴人所稱繳納之
      款項數額均未超過3 萬元，而依據系爭授信約定書第5 條
      第2 項第1 款及連帶保證書之約定，借款如其中一期沒有
      繳納利息，本金視為全部到期，是李陳玉罕的連帶保証責
      任，自亦係於該時發生。而債務人遲延後，債權人一面得
      請其履行債務，一面仍有權收取遲延利息（民法第233 條
      第1 項），換言之，收取遲延利息者，不得謂其必未請求
      履行債務，而准許債務人延期履行。（最高法院50年台上
      字第182 號判例意旨參照）。上訴人既未能證明被上訴人
      確有允許主債務人延期清償之情事，其主張依民法第755
      條規定不負保證責任云云，自不可採。
（四）上訴人又辯稱：授信約定書第5條第2項第1款係定型化契
      約，依消費者保護法規定對上訴人不生效力云云。但被上
      訴人則稱消費者保護法第2 條規定，不適用於銀行定型化
      契約等語。但查，所謂消費者，依消費者保護法第2 條之
      立法解釋，係指以消費為目的而為交易、使用商品或接受
      服務者而言。銀行或其他金融機構與連帶保證人間所訂立
      之保證契約，乃保證人擔保借款人對金融機構債務之清償
      責任，金融機構對保證人並未提供任何商品或服務，保證
      人並未因有保證契約而自銀行獲得報償，其性質應屬單務
      及無償契約，尚非屬消費者保護法之有關消費法律關係，
      自無該法之適用。上訴人此項抗辯自無可採。
（五）末查上訴人抗辯依新修正民法繼承編施行法第1 條之2 第
      1 項規定：「繼承在民法繼承編中華民國97年1 月4 日前
      開始，繼承人對於繼承開始後，始發生代負履行責任之保
      證契約債務，尤其繼續履行債務顯失公平者，得以所得遺
      產為限，負清償責任」，本件呂陳玉罕死亡後並未留有任
      何遺產，故令伊等履行呂陳玉罕之債務顯失公平云云。惟
      按繼承人對於繼承開始後，始發生代負履行責任之保證契
      約債務，以因繼承所得之遺產為限，負清償責任；又繼承
      在民法繼承編中華民國97年1 月4 日前開始，繼承人對於
      繼承開始後，始發生代負履行責任之保證契約債務，由其
      繼續履行債務顯失公平者，得以所得遺產為限，負清償責
      任，民法第1148條第2 項、民法繼承編施行法第1 條之2
      第1 項分別定有明文。本件系爭借款債務人金興成特產行
      自87年3 月起即未依約繳付利息，依授信約定書第5 條第
      2 項第1 款之約定，視為全部到期（見原審卷第48頁背面
      ），則系爭借款債務人金興成特產行之債務於未繳息時起
      視為全部到期，上訴人之被繼承人呂陳玉罕為連帶保證人
      ，自斯時起即負連帶清償責任，而呂陳玉罕係於87年6 月
      14日死亡，有戶籍謄本在卷可稽（見原審卷第31頁），是
      上開連帶保證契約債務係發生於繼承開始前甚明，自與上
      開規定不符，即無上開規定之適用，上訴人所辯尚屬無據
      ，不足採信。
（六）按消費借貸契約，借用人應於約定期限內，返還與借用物
      種類、品質、數量相同之物；又遲延之債務，以支付金錢
      為標的者，債權人得請求依法定利率計算之遲延利息，但
      約定利率較高者，仍從其約定利率；另當事人得約定債務
      人不履行債務時，應支付違約金；數人負同一債務，明示
      對於債權人各負全部給付之責任者，為連帶債務；連帶債
      務之債權人，得對於債務人之全體，同時請求全部之給付
      。連帶債務未全部履行前，全體債務人仍負連帶責任，民
      法第478 條前段、第233 條第1 項及第250 條第1 項、第
      272 條第1 項、第273 條分別定有明文。又繼承人自繼承
      開始時，除本法另有規定外，承受被繼承人財產上之一切
      權利義務，繼承人對於被繼承人之債務，負連帶責任，亦
      為民法第1148條前段、第1153條所明定。今訴外人金興成
      特產行及其連帶保證人呂陳玉罕既未依約全額清償其等向
      被上訴人所借貸之金額，而呂陳玉罕又已於87年6 月14日
      死亡，從而，被上訴人依消費借貸、連帶保證及繼承之法
      律關係，請求呂陳玉罕之繼承人即上訴人丙○○、丁○○
      、呂坤圃、視為上訴人乙○○等依約連帶清償借款，依上
      開規定，洵屬有據，應予准許。
六、綜據上述，被上訴人本於消費借貸、連帶保證及繼承等法律
    關係，請求上訴人連帶清償積欠之借款，應連帶給付被上訴
    人400 萬元及如原判決附表所示之利息及違約金，自屬有理
    由，是則原審判命上訴人如數給付，於法並無違誤。上訴意
    旨指摘原判決不當，求予廢棄改判，為無理由，應予駁回其
    上訴。惟查，被上訴人於本院陳明其債權已受部分清償，而
    減縮請求上訴人連帶給付320 萬元及自88年11月18日起至清
    償日止按年息10.15%計算之利息，並依上開利息加計20% 之
    違約金，為有理由，應予准許，爰諭知如主文第二項所示。
七、至兩造其餘攻擊防禦之方法，核與本判決之基礎不生影響，
    自不一一論述，附此敘明。
八、據上論結，本件上訴為無理由，依民事訴訟法第463 條、第
    3 85條第1 項前段、第449 條第1 項、第78條、第85條第2
    項，判決如主文。
中    華    民    國    97    年    10    月    21    日
                            民事第一庭
                                審判長法官  黃金石
                                法      官  謝肅珍
                                法      官  林健彥
以上正本證明與原本無異。
如對本判決上訴，須於判決送達後20日內向本院提出上訴狀，其
未表明上訴理由者，應於上訴後20日內向本院提出上訴理由書（
均須按他造當事人之人數附繕本）。上訴時應提出委任律師或具
有律師資格之人之委任狀，並依附註條文規定辦理。
中    華    民    國    97    年    10    月    21    日
                                書  記  官  魏文常
附註：
民事訴訟法第466 條之1 ：
對於第二審判決上訴，上訴人應委任律師為訴訟代理人，但上訴
人或其法定代理人具有律師資格者，不在此限。
上訴人之配偶、三親等內之血親、二親等內之姻親，或上訴人為
法人、中央或地方機關時，其所屬專任人員具有律師資格並經法
院認適當者，亦得為第三審訴訟代理人。
第1 項但書及第2 項情形，應於提起上訴或委任時釋明之。


司法院資訊處製作；財團法人民間司法改革基金會備份。
